【裁判字號】    99,消債更,1
【裁判日期】    990409
【裁判案由】    更生事件
【裁判全文】
臺灣臺南地方法院民事裁定             99年度消債更字第1號
聲  請  人
即  債務人  甲○○
上列當事人因消費者債務清理事件聲請更生，本院裁定如下：
    主    文
更生之聲請駁回。
聲請程序費用新臺幣壹仟元由聲請人負擔。
    理    由
一、本件聲請意旨略以：聲請人即債務人甲○○對金融機構因消
    費借貸而負擔之債務共計新台幣 (下同)1,417,291 元，前
    曾依照中華民國銀行公會會員辦理消費金融案件無擔保債務
    協商機制，約定每月應還款金額為新台幣14,911元，然債務
    人每月平均收入為32,633元，扣除每月應付協商款14,911元
    後僅剩17,752元，因於91年時與前配偶離異，前配偶於離異
    一年後就了無音訊，陳報人無法向其索討贍養費，因此陳報
    人還得獨自扶養2名小孩及父親，實無法維持最低基本生活
    。聲請人雖客觀收入不足而毀諾，惟於98年向各債權銀行申
    請個別協商一致性方案，約定二階段還款方案，1至71期，
    利率0％、月付2,219元，72期以376,418元清償，然債務人
    當時於台南縣政府之短期工作已結束，以領取失業補助金每
    月15,360元加上前配偶支付之贍養費8,000元，共23,360元
    ，扣除每月生活開銷後，無法履行前開協商方因此有不可歸
    責於己致履行協商條件顯有重大困難之事由，符合消費者債
    務清理條例第3條、第151條第5項但書之規定，爰依上開規
    定，提出財產及收入狀況說明書、債權人清冊、債務人清冊
    ，聲請更生等語。
二、按債務人不能清償債務或有不能清償之虞者，得依本條例所
    訂更生或清算程序，清理債務，消費者債務清理條例第3條
    訂有明文。又債務人與金融機構協商成立者，不得聲請更生
    或清算，但因不可歸責於己之事由，致履行顯有重大困難者
    ，不在此限；本條例施行前，債務人依金融主管機關協調成
    立之中華民國銀行公會會員辦理消費金融案件無擔保債務協
    商機制與金融機構成立之協商，準用前項之規定，同條例第
    151條第5項、第6項分別亦有有明定。再者，聲請更生或清
    算不合程式或不備其他要件者，法院應以裁定駁回之，但其
    情形可以補正者，法院應定期間先命補正，復為同條例第8
    條所明定。
三、經查：
  (一)聲請人即債務人甲○○於消費者債務清理條例施行前，依金
    融主管機關協調成立之中華民國銀行公會會員辦理消費金融
    案件無擔保債務協商機制與安泰銀行成立協商，當時聲請人
    隻無擔保債務總額為1,417,291元，雙方約定債務人每月應
    償還款項為14,139元，聲請人自95年10月10日起開始依約繳
    款，惟於96年4月確定毀諾在案，有財團法人金融聯合徵信
    中心之當事人綜合信用報告、聲請人提出之之協議書及無擔
    保債務還款計劃等件附卷可稽（見本院卷第22、34、35頁）
    ；嗣後聲請人98年曾向安泰銀行申請「一致性協商」，安泰
    銀行提出二階段還款方案，1至71期，利率0%，月付2,219元
    ，72期以376,418元清償，惟債務人無法答應該行提出之條
    件，故並未完成簽約程序，有聲請人98年12月29日民事陳報
    狀及個別一致性方案申請書在卷可參（本院卷第11-12、113
    頁），堪信為真實。
  (二)債務人主張，於98年向安泰銀行辦理個別一致性協商時，債
    務人之債權銀行有近十家，故每月各家銀行加總之月付金超
    過6,000元，然債務人當時係每月領取失業補助金15,360元及
    前配偶支付之贍養費8,000元，共23,360元，扣除每月生活開
    銷後，實無法答應該行提出之條件，故未取得無擔保債務清
    償協議，實有不能清償債務之情事，且因不可歸責於聲請人
    之事由，致履行顯有重大困難云云，惟查：
    1.個別一致性協商乃銀行公會針對曾依金融主管機構協調成
      立之中華民國銀行公會會員辦理消費金融案件無擔保債務
      協商機制與金融機構成立協商之協商債務人，給予再次協
      商之機會，聲請人既已為該協商之申請，自應本於誠實信
      賴原則，按其能力妥適調整聲請人與債權人及其他利害關
      係人間之權利義務關係，是安泰銀行按聲請人提供資料，
      提出「1至71期，利率0％、月付2,219元，72期以376,418
      元清償」之新還款方案，本院審酌聲請人為更生或清算之
      准否，自應以該新方案為判斷是否符合消費者債務清理條
      例聲請更生規定之基礎，若新協商方案債務人有能力清償
      ，則難認其有無法清償之情事，合先敘明。
    2.債務人於98年12月29日具狀陳報自97年10月失業，僅領取
      失業補助金每月15,360元，另有前配偶自98年起支付債務
      人每月8,000元之贍養費，有勞工保險局核定通知書、民
      事起訴暨聲請訴訟救助狀 (見本院卷第77、78頁)及本院
      依職權調取97年度家調字第1084號調解卷可稽；然債務人
      自98年12月1日起任職於資諾國際管理顧問有限公司，月
      收入18,000元，有相對人提出之收入切結書、資諾國際管
      理顧問有限公司99年2月26日資諾字第099-0201號函、資
      諾國際管理顧問有限公司在職證明書在卷可稽 (見本院卷
      第73、99、100頁)，加前配偶支付之贍養費8,000元，因
      此債務人每月平均收入應為26,000元為適當。
    3.另依內政部所公告99年度臺灣省低收入戶最低生活費用每
      人每月為9,829元，該生活費標準係按照政府最近一年平
      均每人消費支出（包括食品費、衣著鞋襪費、房租水電費
      、家居管理費、醫療保健費、交通通訊費、娛樂教育費及
      雜項支出）百分之60訂定，有內政部歷年最低生活費一覽
      表1份在卷可稽，又按債務人與金融機構之債權人成立協
      商後，即應本於債權契約，依誠實及信用之原則勉力履行
      之，是以，債務人在履行債務期間，須經歷經濟困苦之過
      程，其生活開銷理當予以節制，除應積極開源，努力勤奮
      工作以增加收入償還債務外，其生活更須儉樸，且適當控
      制其生活費用支出，以達成勉力履行債務，以符合公平正
      義及誠信原則，是認債務人每月必要生活費用（包含食、
      衣、住、行、強制性保險等）依上開標準以每月9,829元
      計算，始屬合理。
    4.扶養費部分：
      (1)子女賴靖茵、賴昱涵之扶養費：按夫妻互負扶養義務，
        對於未成年子女之權利義務，由父母共同行使負擔之，
        民法第1116條之1、第1089條第1項分別定有明文。次按
        父母對其未成年子女之扶養義務，係基於父母子女之身
        分關係而來，並不因離婚或分居而受影響。查聲請人主
        張於91年與前配偶離異而其獨自扶養未成年女賴靖茵（
        87年3月12日生）、賴昱涵（89年5月24日生），有聲請
        人提出之戶籍謄本1紙在卷可按 (見本院卷第64頁)，然
        聲請人仍應與其前配偶共同負擔2名未成年子女各2分之
        1之扶養費，始屬合理。次查未成年子女係依附扶養義
        務人生活，故其所需之日常生活費用應參酌99年度扶養
        親屬每人每年免稅額82,000元為計算基準，方為適當，
        依此計算，受扶養之未成年子女每人每月基本生活所需
        費用約為6,900元，又2名未成年子女每月領有單親家庭
        兒童少年生活扶助費各800元，有台南縣仁德鄉公所97
        年2月12日所社字第0970002373號函在卷可稽 (見本院
        卷第71、72頁)，故聲請人每月應以支出6,100元【
        (0000-000)÷22＝6,100】之未成年子女扶養費為適
        當。
      (2)聲請人於財產及收入狀況說明書內自陳，其每月尚須支
        付其父江莊作扶養費云云。惟財政部台灣省南區國稅局
        財產歸屬資料清單可見（見本院卷第65頁），江莊作財
        產總額有（包含房屋一筆、土地一筆）1,633,990元及
        汽車一部，縱扣除未付房貸之數額360,299元仍有剩餘
        ，由上可知，聲請人之父母顯無受扶養之必要，是以，
        聲請人上述所辯，並不足採。
      (3)綜上，聲請人之每月必要支出應為15,850元（9,829＋
        6,100＝15,929）。
    5.又聲請人稱述其父親名下有房屋一筆（下稱系爭不動產）
      辦理房屋貸款，其因與父親同住，且父親無收入，故其每
      月尚需與胞弟江啟淙平均分擔負擔因系爭不動產所需支付
      之貸款4,634元云云，經查：系爭不動產為聲請人父親所
      有而非屬聲請人之財產，此有聲請人提出之財政部台灣省
      南區國稅局財產歸屬清單可憑 (見本院卷第65頁)，然本
      件聲請人已身陷鉅額債務不能清償，自無再行支付房貸款
      項之理由，故聲請人自不能為其房貸債務而損及其債權人
      ，否則對於債權人當然有顯失公平之處，是聲請人選擇繳
      納其所稱之房貸而無法繳納與債權銀行所協議之還款方案
      ，非有理由。
    6.本件聲請人每月薪資平均有26,000元，支付聲請人每月最
      低生活費用及其兩名未成年子女賴靖茵、賴昱涵扶養費共
      15,850元，剩餘共16,254元，綜觀聲請人之收入資料、必
      要生活支出等情，聲請人應有能力償還債權人提出「1至
      71期，利率0%，月付2,219元，72期以376,418元清償」之
      還款方案，與各債權人達成分期償還之協議。是以，聲請
      人只須節流儉樸其生活需求而適當控制其生活費用支出，
      尚非不能維持基本生活，將其生活盈餘節省下來積極償債
      減少其債務總額，即可降低其每月攤還金額。固然聲請人
      之債權銀行有近十家，比照上開方案雖每月無擔保債務清
      償月付金為6,196元，然非聲請人不能負擔，聲請人捨此
      不為，主張其不能清償債務云云，而逕向法院聲請更生，
      自不足採。
四、綜上所述，聲請人於消費者債務清理條例施行前，既已與金
    融機構之債權人依金融主管機關協調成立之中華民國銀行公
    會會員辦理消費金融案件無擔保債務協商機制成立協商，於
    毀諾後，復向最大債權銀行申請個別一致性協商，又無不能
    依其協議清償債務或有不能清償之虞情事，則其聲請更生，
    顯然違背消費者債務清理條例第3條規定，且上開欠缺又屬
    無從補正，應予駁回其更生之聲請，爰裁定如主文。
中    華    民    國    99    年    4     月    9     日
              民事第二庭    法      官  侯明正
以上正本係照原本作成
如不服本裁定，應於裁定送達後10日內，以書狀向本院提出抗告
，並繳納抗告費新臺幣1千元。
中    華    民    國    99    年    4     月    9     日
                            書  記  官  程欣怡

司法院資訊處製作；財團法人民間司法改革基金會備份。
